【裁判字號】    97,交抗,504
【裁判日期】    970731
【裁判案由】    違反道路交通管理處罰條例
【裁判全文】
臺灣高等法院交通事件裁定             97年度交抗字第504號
抗  告  人
即受處分人  甲○○
上列抗告人即受處分人因違反道路交通管理處罰條例案件，不服
臺灣基隆地方法院中華民國九十七年三月十七日所為裁定（九十
七年度交聲字第六八號），提起抗告，本院裁定如下：
    主  文
原裁定撤銷，發回臺灣基隆地方法院。
    理  由
一、原裁定意旨略以：異議人即受處分人甲○○於民國九十六年
    十月十五日上午九時二十五分許，駕駛邱美英所有車牌號碼
    ０４０２－ＤＵ號自用小客貨車（以下簡稱「系爭車輛」）
    ，在苗栗縣苗栗市○○路段「設有禁止停車標線」之處所違
    規停車，為警照相採證後依法對車主邱美英逕行舉發，經車
    主邱美英依道路交通管理處罰條例第八十五條規定，檢附相
    關證據及應歸責人之相關證明文件，辦理歸責於受處分人，
    經原處分機關依道路交通管理處罰條例第五十六條第一項第
    四款「在設有禁止停車標誌、標線之處所停車」規定，裁處
    罰鍰新臺幣（下同）九百元之處分。受處分人不服聲明異議
    ，經原審調查後，認系爭車輛於上開舉發時間確有在苗栗市
    ○○路段「設有禁止停車標線（即路緣經劃設『黃實線』之
    部分；道路交通標誌標線號誌設置規則第一六八條參照）」
    處所違規停車之事實，核屬可採，事甚灼明。至受處分人固
    又指稱「舉發單位未舉證證明其『妨礙他車通行』」云云，
    惟本件無論觀諸卷附舉發照片，抑係受處分人所檢附之舉證
    照片，均不難查悉「舉發路段車道之狹隘」及「系爭車輛之
    車體大部分概已侵入『供車輛往返行駛之用的車道範圍』」
    之情節，是異議人停車顯然妨礙其他人、車通行，當更不言
    可喻，尤不待他求舉證，駁回受處分人異議之聲明。
二、抗告意旨略以：受處分人固於上揭時、地駕駛車號０４０２
    －ＤＵ號自用小客貨車停放該路段，惟依舉證照片顯示，系
    爭車輛遭拖吊時，員警以粉蠟筆填載車號之地面處，並無劃
    設禁止停車之黃線標線，且本案員警係依黃線停車採證舉發
    ，並非依「在顯有妨礙他車處所」舉發違規，此屬不同違規
    情事，是受處分人將系爭車輛停放該處，並無違規之意圖，
    爰提起抗告，請求撤銷原處分等語。
三、按汽車駕駛人停車時有下列情形之一者，處新臺幣六百元以
    上一千二百元以下罰鍰：（一）在禁止臨時停車處所停車。
    ……（四）在設有禁止停車標誌、標線之處所停車。（五）
    在顯有妨礙其他人、車通行處所停車；道路交通管理處罰條
    例第五十六條第一項第一款、第四款、第五款分別定有明文
    。又以上三款之事由其處罰之效果雖屬相同，但各條款之處
    罰條件有異，自應予受處分人抗辯之機會，以維護其權益。
四、本院查：
（一）受處分人甲○○於九十六年十月十五日上午九時二十五分
      許，駕駛邱美英所有車牌號碼０４０２－ＤＵ號自用小客
      貨車，在苗栗縣苗栗市○○路段「大千綜合醫院」施工圍
      籬前停車，遭警以「設有禁止停車標線」之處所違規停車
      為由照相採證後逕行舉發，經車主邱美英依道路交通管理
      處罰條例第八十五條規定，檢附相關證據及應歸責人之相
      關證明文件，辦理歸責於受處分人，經原處分機關以上開
      違規事裁決，乃依道路交通管理處罰條例第五十六條第一
      項第四款規定，裁處罰鍰九百元之事實，為受處分人所不
      爭執，並有舉發通知書一紙、採證照片七張在卷可稽（見
      原審第七至十頁），自屬實在。
（二）依道路交通標誌標線號誌設置規則第一百六十八條第一項
      、第二項規定「禁止停車線，用以指示禁止停車路段，以
      劃設於道路緣石正面及頂面為原則，無緣石之道路得標繪
      於路面上，距路面邊緣以三０公分為度。本標線為黃實線
      ，線寬除設於緣石正面者以緣石高度為準外，其餘皆為一
      ０公分」，是客觀上應有確實符合上開設置規定之標線存
      在，始能期待用路人明確知悉此對物行政處分之效果，俾
      便遵守。本件依卷附現場照片顯示，受處分人停車位置緊
      臨圍籬在路面人孔蓋後方，車前處有黃色禁止停車線（見
      原審卷第七、八頁），而對照該處圍籬及人孔蓋相關位置
      之照片，該禁止停車之黃實線僅存在至人孔蓋處，亦即緊
      接在系爭車輛前方，其後均已遭覆蓋（見原審卷第九、十
      頁），是處分人系爭車輛確實停放之位置，事實上並無明
      確之禁止停車標線存在甚明。而苗栗縣警察局九十六年十
      二月二十六日苗警交字第０九六００五四八七二號函亦載
      ：該路段係劃設禁止停車標線路段，因大千醫院新建工程
      施工，故部分標線為施工所覆蓋，原無標線部分不宜拖吊
      ；惟該處為工程車輛出入口，停放該處顯有妨害他車之通
      行，另違規車輛前端部分已停放於禁止停車標線上，執勤
      員警僅擇一舉發等情（見原審卷第十三頁）。上開函文內
      指：系爭車輛有部分停放在黃線上，經本院核對後認與卷
      內照片不符，至其所指因大千醫院工程致黃線遭覆蓋則與
      採證照片相符。又該黃線遭覆蓋之範圍甚廣，且無中斷，
      依整體觀察，該路段客觀上並無任何標線存在，亦無從判
      斷係施工單位自為或由交通標誌機關所為之塗銷，自難期
      用路人自行判斷標線是否存在而生禁止停車之效果，受處
      分人因信賴無黃實線之事實而為之停車行為是否違法，又
      其主觀上是否有違反交通標誌之故意，非無疑義。
（三）交通警察掣單舉發違規事實及監理機關所為之裁決書，係
      公務員基於職務上之公權力，依法就特定具體事件所為之
      具公法上效果之單方面行政行為，本質上均為行政處分，
      行政行為應具有預見、衡量、審查之可能性，使人民有所
      預見與遵循，為行政程序法第五條所宣示之明確性原則。
      是本件之違規通知單及裁決書所載之違規事實均係「在設
      有禁止停車標線之處所停車」，受處分人所得預見者僅限
      於「在設有禁止停車標線之處所停車」之違規事項受處罰
      ，若以「在顯有妨害其他人、車通行處所停車」作為受處
      分人之違規事由，亦應使受處分人有答辯之機會，以維其
      權益。前開苗栗縣警察局函覆稱：「惟該處所為工程車輛
      出入口，停放該處顯有妨害他車之通行；另違規車輛前端
      部分已停放於禁止停車標線上，執勤員警僅擇一舉發。」
      ，而原裁定亦憑此及附卷舉發照片，認「舉發路段車道之
      狹隘」及「系爭車輛之車體大部分概已侵入『供車輛往返
      行駛之用的車道範圍』」受處分人停車顯然妨礙其他人、
      車通行」，縱二者之裁罰結果相同，但舉發通知單及裁決
      書既以「在設有禁止停車標線之處所停車」為違規事項，
      原審就同一停車事實變更不同處罰條文，亦應告知受處分
      人，使有答辯之機會，否則不啻對受處分人突襲，依諸上
      開說明仍有未洽。
五、綜上所述，本件受處分人主觀上是否有違反交通標線之故意
    ，及該處停車是否妨害人、車通行，非無研求餘地；若有變
    更處罰之條文，亦應予受處分人答辯之機會，以維護其訴訟
    上之權益。原審未予推敲斟酌，尚有未妥之處。是受處分人
    據此指摘原裁定不當，非無理由，自應由本院撤銷原裁定，
    發回原審法院再為審酌，更為適法之裁定。
據上論斷，依道路交通案件處理辦法第二十六條、道路交通管理
處罰條例第八十九條、刑事訴訟法第四百十三條，裁定如主文。
中    華    民    國    97    年    7     月    31    日
                  刑事第四庭  審判長法  官  沈宜生
                                    法  官  陳國文
                                    法  官  鄭水銓
以上正本證明與原本無異。
本裁定不得再抗告。
                                    書記官  劉貞達
中    華    民    國    97    年    7     月    31    日


司法院資訊處製作；財團法人民間司法改革基金會備份。
